臺灣板橋地方法院民事判決　九十一年度訴字第三五一號
　　原　　　告　　甲○ ○○○.
　　法定代理人　　乙○○
　　被　　　告　　丙○○
　　複　代理人　　丁○○
右當事人間損害賠償事件，本院判決如左：
    主    文
原告之訴及其假執行之聲請均駁回。
訴訟費用由原告負擔。
    事    實
甲、原告方面：
  一、聲明：
  　１被告應給付原告新台幣（下同）五百萬元。
  　２願供擔保，請准宣告假執行。
  二、陳述：
  　１原告為依菲律賓法律設立之外國公司。被告原為原告公司之股東及董事，並為
      前任之董事長及總經理。自民國八十九年十二月二十二日起，被告不再擔任原
      告公司之董事長，且其自八十九年下半年起即非原告公司之總經理，自九十年
      六月十五日起亦不再擔任董事職務。原告於八十九年底發現公司帳目不清，俟
      於九十年一月間延請國際知名會計師事務所Ernst  & Young在菲律賓之合作事
      務所Punongbayan & Araullo (以下簡稱「Ｐ＆Ａ」)就原告公司之財務進行查
      帳，由該次查帳中發現被告竟違背其對原告所負委任義務，無正當理由濫行支
      用或匯出原告公司營運帳戶中之款項予其本人、其妻子、及與原告無交易關係
      之訴外人Paris Uy，共計為披索00000000．八二元。
　　２查被告丙○○於任職原告期間不法侵占原告之金額及証據如下：
（一）被告丙○○簽發以自己為受款人之支票十二紙，合計披索七百三十五萬一千四
      百五十一元七角二分，有被告提示兌現之下列十二紙支票可稽：
　　＊付款人：PCI銀行RUFINO-AYALA分行，票號：二九二七０一，到期日：一九
　　　九八年一月三十日，面額：披索五萬五千三百六十八元二角九分
  　＊付款人：PCI銀行RUFINO-AYALA分行，票號：二九二七０二，到期日：一九九
　　　八年一月三十日，面額：披索二十七萬六千八百四十一元四角四分。
　　＊付款人：PCI銀行RUFINO-AYALA分行，票號：二九二七一０，到期日：一九九
　　　八年三月二日，面額：披索二十四萬九千二百三十六元七角八分。
　　＊付款人：PCI銀行RUFINO-AYALA分行，票號：二九二七二０，到期日：一九九
　　　八年三月三十一日，面額：披索二十三萬二千二百二十二元八角一分。
  　＊付款人：PCI銀行RUFINO-AYALA分行，票號：二九二七二三，到期日：一九九
　　　八年四月三十日，面額：披索二十六萬五千六百六十元七角二分。
  　＊付款人：PCI銀行RUFINO-AYALA分行，票號：二九二七四０，到期日：一九九
　　　八年七月十日，面額：披索七十六萬二千零七十六元三角五分。
　　＊付款人：PCI銀行RUFINO-AYALA分行，票號：三四七四四九，到期日：一九九
　　　八年九月三十日，面額：披索七十萬元。
　　＊付款人：PCI銀行RUFINO-AYALA分行，票號：二九二七六０，到期日：一九九
　　　八年十月三十日，面額：披索九十六萬六千一百七十四元六角六分。
　　＊付款人：PCI銀行RUFINO-AYALA分行，票號：二九二七八八，到期日：一九九
　　　八年一月十八日，面額：披索一百零二萬六千五百八十二元一角八分。
　　＊付款人：PCI銀行RUFINO-AYALA分行，票號：三四九三０五，到期日：一九九
　　　九年四月十六日，面額：披索一百零六萬八千一百五十二元九角九分。
  　＊付款人：PCI銀行RUFINO-AYALA分行，票號：四０七一二八，到期日：二００
　　　０年一月十日，面額：披索八十八萬六千三百三十九元三角三分。
　　＊付款人：PCI銀行RUFINO-AYALA分行，票號：四０七一五九，到期日：二００
　　　０年七月十日，面額：披索八十六萬二千七百九十六元一角七分。
（二）被告丙○○以電匯方式匯入其配偶陳奉玉名義開設之第一商業銀行板橋分行，
      及上海商業儲蓄銀行華江分行帳戶，計有美金七十萬九千九百六十五元，有下
      列詳細匯款記錄可按：
　　＊電匯日期：一九九八年一月九日，電匯金額：美金三萬元，匯入銀行：第一商
　　　業銀行板橋分行，匯入銀行帳號：00000000000，受款人：陳奉玉。
　　＊電匯日期：一九九八年三月九日，電匯金額：美金二萬元，匯入銀行：第一商
　　　業銀行板橋分行，匯入銀行帳號：00000000000，受款人：陳奉玉。
　　＊電匯日期：一九九八年四月十四日，電匯金額：美金五萬五千五百元，匯入銀
　　　行：第一商業銀行板橋分行，匯入銀行帳號：00000000000，受款人：陳奉玉
　　＊電匯日期：一九九八年六月十日，電匯金額：美金七萬四千四百六十五元，匯
　　　入銀行：第一商業銀行板橋分行，匯入銀行帳號：00000000000，受款人：陳
　　　奉玉。
　　＊電匯日期：一九九八年九月三日，電匯金額：美金五萬元，匯入銀行：第一商
　　　業銀行板橋分行，匯入銀行帳號：00000000000，受款人：陳奉玉。
　　＊電匯日期：一九九九年四月二十日，電匯金額：美金二萬元，匯入銀行：第一
　　　商業銀行板橋分行，匯入銀行帳號：00000000000，受款人：陳奉玉。
　　＊電匯日期：一九九九年五月六日，電匯金額：美金六萬元，匯入銀行：第一商
　　　業銀行板橋分行，匯入銀行帳號：00000000000，受款人：陳奉玉。
　　＊電匯日期：一九九九年五月二十四日，電匯金額：美金八萬元，匯入銀行：第
　　　一商業銀行板橋分行，匯入銀行帳號：00000000000，受款人：陳奉玉。
　　＊電匯日期：一九九九年六月十七日，電匯金額：美金八萬元，匯入銀行：第一
　　　商業銀行板橋分行，匯入銀行帳號：00000000000，受款人：陳奉玉。
　　＊電匯日期：一九九九年六月二十三日，電匯金額：美金五萬元，匯入銀行：第
　　　一商業銀行板橋分行，匯入銀行帳號：00000000000，受款人：陳奉玉。
　　＊電匯日期：二０００年二月十六日，電匯金額：美金五萬元，匯入銀行：第一
　　　商業銀行板橋分行，匯入銀行帳號：00000000000，受款人：陳奉玉。
　　＊電匯日期：二０００年六月九日，電匯金額：美金五萬元，匯入銀行：第一商
　　　業銀行板橋分行，匯入銀行帳號：00000000000，受款人：陳奉玉。
　　＊電匯日期：二０００年八月十八日，電匯金額：美金四萬元，匯入銀行：上海
　　　商業儲蓄銀行華江分行，匯入銀行帳號：00000000000000，受款人：陳奉玉。
　　＊電匯日期：二０００年九月四日，電匯金額：美金五萬元，匯入銀行：上海商
　　　業儲蓄銀行華江分行，匯入銀行帳號：00000000000000，受款人：陳奉玉。
（三）被告丙○○簽發以現金支付之支票十一紙，合計披索二百三十五萬三百十三元
      一角六分，有業經提示之十一紙支票可稽：
　　＊付款人：PCI銀行RUFINO-AYALA分行，票號：二九二七一五，到期日：一九九
　　　八年三月十九日，面額：披索十八萬五千八百零九元四分。
　　＊付款人：PCI銀行RUFINO-AYALA分行，票號：二九二七二一，到期日：一九九
　　　八年四月二十日，面額：披索二十一萬五千一百三十元二角九分。
　　＊付款人：PCI銀行RUFINO-AYALA分行，票號：二九二七三０，到期日：一九九
　　　八年五月二十日，面額：披索二十一萬五千六百六十六元九角五分。
　　＊付款人：PCI銀行RUFINO-AYALA分行，票號：二九二七三五，到期日：一九九
　　　八年六月十九日，面額：披索二十萬八千二百八十一元九角二分。
  　＊付款人：PCI銀行RUFINO-AYALA分行，票號：二九二七四四，到期日：一九九
　　　八年七月二十二日，面額：披索十八萬五千六百十三元一角六分。
  　＊付款人：PCI銀行RUFINO-AYALA分行，票號：二九二七五０，到期日：一九九
　　　八年八月二十六日，面額：披索二十二萬零一百六十七元一角二分。
  　＊付款人：PCI銀行RUFINO-AYALA分行，票號：二九二七五五，到期日：一九九
　　　八年九月二十日，面額：披索二十三萬六千六百七十二元四角八分。
  　＊付款人：PCI銀行RUFINO-AYALA分行，票號：二九二七六一，到期日：一九九
　　　八年十月二十日，面額：披索十八萬四千五百三十六元五角七分。
  　＊付款人：PCI銀行RUFINO-AYALA分行，票號：二九二七六六，到期日：一九九
　　　八年十一月二十一日，面額：披索二十一萬三千三百四十三元二角四分。
  　＊付款人：PCI銀行RUFINO-AYALA分行，票號：二九二七七一，到期日：一九九
　　　八年十二月二十二日，面額：披索二十三萬零二百七十四元零角八分。
  　＊付款人：PCI銀行RUFINO-AYALA分行，票號：二九二七九一，到期日：一九九
　　　九年一月二十七日，面額：披索二十五萬四千八百十七元九角三分。
（四）被告丙○○簽發以現金支付之支票五紙，合計披索五百四十七萬六千零二十七
      元，有業經提示之五紙支票可稽：
　　＊付款人：PCI銀行RUFINO-AYALA分行，票號：三四九三０八，到期日：一九九
　　　九年五月五日，面額：披索九十九萬一千元 。
　　＊付款人：PCI銀行RUFINO-AYALA分行，票號：二九二七九０，到期日：一九九
　　　九年一月二十一日，面額：披索五萬七千九百六十二元 。
　　＊付款人：PCI銀行RUFINO-AYALA分行，票號：二九二七八九，到期日：一九九
　　　九年一月二十日，面額：披索十四萬五千一百二十元 。
　　＊付款人：PCI銀行RUFINO-AYALA分行，票號：四０七一二九，到期日：二００
　　　０年一月十二日，面額：披索四十二萬零七十一元 。
　　＊付款人：PCI銀行RUFINO-AYALA分行，票號：四０七一二二，到期日：一九九
　　　九年十二月二十四日，面額：披索三百八十六萬一千八百七十四元。
    ３綜上，被告任職原告公司期間，總計侵占款項為披索一千五百十七萬七千七百
    　九十一元八角八分，美金七十萬九千九百六十五元。以上披索部分，以當時新
　　　台幣對披索之匯率一比一．三九九一計算，折合新台幣約一千零八十四萬八千
　　　二百五十三元  (P $15,177,791.88÷1.3991=NT$10,848,253)。美金部分，以
　　　新台幣對美元一九九九年之平均匯率一比三二．二二六一計算，折合新台幣約
　　　二千二百八十七萬九千四百零三元  (NT$32.2261xUS$709,965=22,879,403)，
      總計為新台幣 (NT$10,848,2 53+22,879,403=NT$33,727,656)。因菲律賓幣並
      未在我國外匯交易市場掛牌交易，倘以今日（民國九十一年八月六日）國際間
      新台幣對披索交易匯率一比一．五一八三九計算，折合新台幣約九百九十九萬
      五千九百七十七元，連同美金部分折合新台幣約二千二百八十七萬九千四百零
      三元，總計為新台幣三千二百八十七萬五千三百八十元。上述金額，非僅有支
      票及匯款証明可証，抑且有Ｐ＆Ａ會計師事務所之查帳報告可稽，該報告已載
      明被告無正當理由濫行支用之情形，本件事証已然明確。爰依侵權行為、不當
      得利及債務不履行之法律關係提起本訴。玆因本件如全額請求，必須繳納鉅額
      裁判費用，爰就五百萬元部分先行起訴請求。
    ４被告辯稱：原告提出之菲律賓Ｐ＆Ａ會計師事務所查帳報告，並未經我國駐菲
      律賓外交單位驗證，其形式上真正存疑云云。經查：系爭菲律賓Ｐ＆Ａ會計師
      事務所查帳報告，業經查帳會計師簽證後連同宣誓書，由菲律賓馬卡提市法院
      公證人認證，再經菲律賓總統辦公室及外交部驗證官驗證其真正，最後由我國
      駐菲律賓台北經濟文化辦事處驗證屬實，有上開各單位之認證、驗證文件可稽
      ，是系爭菲律賓Ｐ＆Ａ會計師事務所查帳報告之形式上真正，無庸置疑。至於
      前揭查帳報告記載：「我們未牽涉亦未進行查帳，其目的將是針對本報告工作
      範圍及限制部分所稱之帳目或項目表達意見」。被告據此主張：足證該作報告
      並未實際進行查帳，僅為會計師之表達意見報告而已，不足以證明原告所陳事
      實上真實性存在云云。惟查：被告丙○○任職原告公司期間，不法侵占原告公
      司之款項，除Ｐ＆Ａ會計師事務所之查帳報告外，尚有原告提出被告簽發之二
      十八紙支票（原證三、原證五、原證六參照）、匯款證明單（原證四參照）。
      其中，以被告丙○○為受款人之支票十二紙，合計金額披索七百三十五萬一千
      四百五十一元七角二分。另以電匯方式匯入其配偶陳奉玉之第一商業銀行板橋
      分行、上海商業儲蓄銀行華江分行帳戶，計有美金七十萬九千九百六十五元。
      此外，尚有簽發之現金支票十六紙，由其提示領取，合計披索七百八十二萬六
      千三百四十元一角六分。上述二十八紙支票及匯款資料，由於並非原告公司營
      業範圍內之支用，被告丙○○又未提出合理說明，故原告公司乃委由P& A會計
      師事務所進行查帳工作。該查帳報告A.B.C.D.四大部分，即係針對上述二十八
      紙支票及匯款資料所為之查帳程序及結果說明。而E.部分，則係其他可能與丙
      ○○相關之帳目，Ｐ＆Ａ會計師事務所基於資料不足，故報告中記載：「我們
      未牽涉亦未進行查帳，其目的將是針對本報告工作範圍及限制部分所稱之帳目
      或項目表達意見」等語，顯然此項記載與原告訴請返還支票款及匯款之事實無
      關，被告據以否認原告之事實主張，依法委無可採。
    ５被告復辯稱：被告所涉侵占犯行，業經菲國檢方不起訴處分云云，並非事實。
      經查：被告丙○○所涉侵占等犯行，菲國檢方分案計有第00000-00000號、第
      00000-00000號、第00000-00000號、第00000-00  000號、及第00000-00000號
      等案調查中。菲國法務部於二００二年三月二十六日，以第九十五號命令指派
      三位檢察官Albert R. Fonacier、Josefino A. Subia、Joaquin T.  Excobar
      併案調查。承辦檢案官並於二００二年五月二日發出傳票，於二００二年五月
      二十二日開庭偵查本案，亦有上開各單位之認證、驗證文件可稽。是被告代理
      人前揭所述本案已為不起訴處分之辯解，不足採信。
乙、被告方面：
  一、聲明：原告之訴及其假執行之聲請均駁回。如受不利之判決，願供擔保免為假
      執行。
  二、陳述：
    １依涉外民事法律適用法第九條第一項之規定，應依侵權行為地法，本案之行為
    　地為菲律賓，應適用菲國法律。
    ２否認原告所述之事實，原告之舉證僅為會計師事務所之報告，該報告未經我國
    　駐外單位認證，其形式之真正存疑，且該報告中文譯本亦稱「我們未牽涉亦未
      進行查帳，其目的係針對本報告工作範圍及限制部分所稱之帳目或項目表達意
      見」，足見該份報告並未實際進行查帳，僅為會計師之表達意見報告書而已，
      不足以證明原告所陳事實之真實性，被告為原告之法定代理人，自有權代表原
      告簽發票據，至於被告有何侵占或背信之行為，而在民事上應負侵權行為、不
      當得利、及債務不履行之責任，應由原告負舉證責任。
    理　　由
一、按關於由不當得利而生之債，依事實發生地法；關於由侵權行為而生之債，依侵
    權行為地法，涉外民事法律適用法第八條、第九條分別定有明文。所謂行為地，
    凡為一部實行行為或一部行為結果發生地皆屬之，最高法院九十一年台上字第八
    五九號判決意旨參照。本件原告係依菲律賓法律設立之公司，被告係中國人，本
    件係屬涉外事件，原告主張依照侵權行為、不當得利、債務不履行之規定，請求
    被告給付五百萬元，就原告所主張被告於民國八十七年至八十九年任職原告公司
    期間，不法侵占原告所有之銀行資金，其中美金七十萬九千九百六十五元部分，
    係由被告電匯至其配偶陳奉玉在台灣開設之第一商業銀行板橋分行，及上海商業
    儲蓄銀行華江分行帳戶。是本件侵權行為之結果地及不當得利事實發生地，有一
    部分發生在台灣境內，依前揭涉外民事法律適用法之規定，本件準據法為中華民
    國法律，合先陳明。
二、未經認許之外國法人，雖不能認其為法人，然不失為非法人之團體，茍該非法人
    團體設有代表人或管理人者，依民事訴訟法第四十條第三項規定，自有當事人能
    力，最高法院五十年臺上字第一八九八號判例意旨參照。本件原告雖未經我國認
    許，但係依菲律賓法律設立之公司，揆諸首揭判例意旨，自有當事人能力。
三、原告起訴主張：原告為一銷售健康食品之菲律賓公司。被告原為原告公司之股東
    及董事，並為前任之董事長及總經理。自民國八十九年十二月二十二日起，被告
    不再擔任原告公司之董事長，且其自八十九年下半年起即非原告公司之總經理，
    自九十年六月十五日起亦不再擔任董事職務。原告於八十九年底發現公司帳目不
    清，俟於九十年一月間延請國際知名會計師事務所Ernst  & Young在菲律賓之合
    作事務所Ｐ＆Ａ就原告公司之財務進行查帳，由該次查帳中發現被告竟違背其對
    原告所負委任義務，無正當理由濫行支用或匯出原告公司營運帳戶中之款項予其
    本人、其妻子、及與原告無交易關係之訴外人Paris Uy，並提出被告所簽發之支
    票、匯款證明單及Ｐ＆Ａ會計師事務所之查帳報告為證。
四、被告則辯稱：否認有何不法侵占原告資金之事實，原告之舉證僅為會計師事務所
    之報告，該報告未經我國駐外單位認證，其形式之真正存疑，且該報告中文譯本
    亦稱「我們未牽涉亦未進行查帳，其目的係針對本報告工作範圍及限制部分所稱
    之帳目或項目表達意見」，足見該份報告並未實際進行查帳，僅為會計師之表達
    意見報告書而已，不足以證明原告所陳事實之真實性，被告為原告之法定代理人
    ，自有權代表原告簽發票據，至於被告有何侵占或背信之行為，而在民事上應負
    侵權行為、不當得利、及債務不履行之責任，應由原告負舉證責任等語。
五、原告主張被告不法侵占之資金，共計為披索00000000．八八元，分為
    被告簽發以自己為受款人之支票十二紙，合計披索七百三十五萬一千四百五十一
    元七角二分，有被告提示兌現之十二紙支票可稽。被告以電匯方式匯入其配偶
    陳奉玉名義開設之第一商業銀行板橋分行，及上海商業儲蓄銀行華江分行帳戶，
    計有美金七十萬九千九百六十五元，有匯款記錄可按。被告簽發以現金支付之
    支票十一紙，合計披索二百三十五萬三百十三元一角六分，有業經提示之十一紙
    支票可稽。被告簽發以現金支付之支票五紙，合計披索五百四十七萬六千零二
    十七元，有業經提示之五紙支票可稽。原告就其所主張之事實，除提出上開支票
    外，並提出Ｐ＆Ａ會計事務所之查帳報告為證，該查帳報告記載：就由被告簽
    發以被告為受款人之支票十二紙部分，其中支票編號２９２７０１、２９２７０
    ２、２９２７４０、２９２７６０，無分錄簿憑單，其他２９２７１０、２９２
    ７２０、２９２７２３、２９２７８８付款性質為佣金、３４７４４９為特別紅
    利、３４９３０５、４０７１２８、４０７１５９均記載支付ＢＶＣＬ之佣金，
    經會計師對ＢＶＣＬ寄發確認要求，以確定為付款ＢＶＣＬ而存入被告帳戶之資
    金，是否確實匯款至ＢＶＣＬ，據ＢＶＣＬ回函稱：ＢＶＣＬ與原告公司間並無
    支付佣金之協議，ＢＶＣＬ並未收到上開所謂給ＢＶＣＬ之佣金；就部分，大
    部分為高階職員預付款，其他部分購買辦公用具、家具及廣告材料等；就部分
    ，現金支票付款對象為Paris Uy，屬銷貨回扣，原告公司關於此部分之電腦資料
    已被更新，未能確定此部分支付回扣之合法性；就部分，為補繳稅款及與公司
    前任經理之汽車計劃有關，原告據該查帳報告，認為被告不法侵占原告之資金披
    索00000000．八八元，爰本於侵權行為、不當得利、債務不履行之請求
    權，並為一部請求，請求被告給付新台幣五百萬元。
六、惟按以外國通用貨幣定給付額者，債務人得按給付時給付地之市價，以中華民國
    通用貨幣給付之，但訂明應以外國通用貨幣為給付者，不在此限，民法第二百零
    二條定有明文，據此，債務人得選擇給付外國貨幣或中華民國通用貨幣之權利，
    債權人並無行使選擇權之權利，倘係債權人請求給付，惟有依債之本旨請求債務
    人以外國通用貨幣給付之。是本件原告既主張被告不法侵占原告之資金，共計為
    披索00000000．八八元，則原告惟有請求被告給付披索，其請求被告給
    付新台幣，於法自有未合，不應准許。
七、原告既受敗訴判決，其假執行之聲請即失所依據，應併予駁回。
八、結論：本件原告之訴為無理由，依民事訴訟法第七十八條，判決如主文。
中　　　華　　　民　　　國　　九十一　　年　　　九　　　月　　　十三　　日
                                臺灣板橋地方法院民事第三庭
~B法　官　陳映如
右正本證明與原本無異。
如不服本判決，應於判決送達後廿日內，向本院提出上訴狀。
中　　　華　　　民　　　國　　九十一　　年　　　九　　　月　　　十三　　日
~B書記官　高玉彬
